【裁判字號】    90,台上,7879
【裁判日期】    901227
【裁判案由】    妨害投票
【裁判全文】
最高法院刑事判決                                九十年度台上字第七八七九號
    上  訴  人  甲○○
右上訴人因妨害投票案件，不服台灣高等法院高雄分院中華民國九十年八月二日第二
審更審判決（九十年度上更(二)字第二一三號，起訴案號：台灣屏東地方法院檢察署八
十八年度偵字第一○四○號），提起上訴，本院判決如左：
    主  文
原判決撤銷，發回台灣高等法院高雄分院。
    理  由
本件原判決認定上訴人甲○○為屏東縣東港鎮東和里第十六屆里長選舉候選人，為達
勝選目的，與其配偶歐雅雲及張進展、許素梅、蔡玉秋、何金莉、蔡志明、鄭麗鈴等
人（均經第一審判決有罪並宣告緩刑確定），基於共同以虛報戶籍遷入以妨害投票正
確性之概括犯意聯絡，推由歐雅雲、張進展徵得許素梅、蔡玉秋、何金莉、蔡志明、
鄭麗鈴同意，並提供遷移戶籍所需證件，委由歐雅雲於民國八十七年二月十一日、二
月十二日，先後向東港鎮戶政事務所虛報遷入戶籍手續，將蔡玉秋、何金莉虛報遷入
屏東縣東港鎮○○里○○街二九四號，許素梅、鄭麗鈴遷入同街三○八號，蔡志明遷
入同里和美街十九號之二，而實際並未居住該址，致東港戶政事務所將此不實事項編
入該里選舉人名冊並公告確定，嗣許素梅等人於八十七年六月十三日均投票予上訴人
，上訴人獲得三百五十五票當選東和里里長，致該次選舉之得票數發生不正確結果，
足生損害於該管戶政機關、選舉委員會、東和里其他候選人及里民之權利。許素梅等
人旋於八十七年六月六日迄六月十九日間，先後將戶籍遷回原住居處等情，因而撤銷
第一審科刑判決，改判依牽連犯關係仍論處上訴人共同連續以非法之方法，使投票發
生不正確之結果罪刑，固非無見。
惟查（一）、刑事訴訟法第九十五條第一款規定，訊問被告應先告知犯罪嫌疑及所犯
所有罪名。罪名經告知後，認為應變更者，應再告知。本件檢察官起訴上訴人犯刑法
第一百四十六條第一項之妨害投票正確罪，第一審亦依該起訴之法條論處罪刑，原審
認上訴人尚犯刑法第二百十四條之罪，改依牽連犯關係從一重之妨害投票正確罪論處
，惟未依上述規定於調查或審判程序中告知上訴人將有增加罪名之情事，使其有充分
辯論之機會，自有未合。（二）、連續犯之成立，除主觀上須基於一個概括犯意外，
客觀上須先後數行為，逐次實施而具有連續性，侵害數個同性質之法益，始足當之。
原判決認定上訴人委由歐雅雲先後虛報許素梅等人之戶籍，許素梅等人至同年六月十
三日均投票予上訴人，使該次投票發生不正確之結果，則上訴人虛報戶籍之方法行為
固有數個，使投票發生不正確之結果行為僅有一個，所侵害關於選舉公正之社會法益
亦屬單一。原判決認上訴人連續犯刑法第一百四十六條第一項之罪，亦欠允洽。上訴
意旨雖未指摘及此，惟係本院得依職權調查之事項，應認原判決仍有發回更審之原因
。
據上論結，應依刑事訴訟法第三百九十七條、第四百零一條，判決如主文。
中      華      民      國     九十     年     十二     月    二十七    日
                              最高法院刑事第三庭
                                  審判長法官  陳  錫  奎
                                        法官  洪  清  江
                                        法官  李  伯  道
                                        法官  呂  丹  玉
                                        法官  惠  光  霞
      右正本證明與原本無異
                                              書  記  官
中      華      民      國    九十一    年      一      月      二      日


司法院資訊處製作；財團法人民間司法改革基金會備份。
